臺灣高等法院民事判決
108年度上易字第1281號
上  訴  人  黃沛清


訴訟代理人  何兆莛
被 上 訴人  張忠玲
訴訟代理人  李仲翔律師
            許献進律師
上  一  人
複 代 理人  歐陽佳怡律師
上列當事人間請求清償債務事件，上訴人對於中華民國108年9月
12日臺灣臺北地方法院108年度訴字第1072號第一審判決提起上
訴，本院於109年5月19日言詞辯論終結，判決如下：
    主      文
原判決廢棄。
被上訴人應給付上訴人新臺幣壹佰萬元，及自民國一百零八年二
月一日起至清償日止，按年息百分之五計算之利息。
第一、二審訴訟費用均由被上訴人負擔。
    事實及理由
壹、程序方面：
    上訴人經合法通知未於言詞辯論期日到場，核無民事訴訟法
    第386條所列各款情形，爰依被上訴人之聲請，由其一造辯
    論而為判決。
貳、實體方面：
一、上訴人主張：被上訴人於民國97年7月10日以購車為由，向
    伊借款新臺幣（下同）100萬元，伊依指示將借款100萬元匯
    至被上訴人設於彰化銀行忠孝東路分行帳號00000000000000
    帳戶，被上訴人並承諾願於購車後將款項匯回返還，但藉故
    拖延。雖雙方未明定返還借款期限，惟伊已於107年11月21
    日向臺灣臺北地方法院（下稱臺北地院）聲請核發支付命令
    （下稱系爭支付命令），系爭支付命令已於107年12月11日
    送達予被上訴人，與催告生同一之效力，自伊催告時起已逾
    1個月以上期限，爰請求被上訴人自108年2月1日起負遲延責
    任。退步言，若伊交付100萬元非基於消費借貸法律關係，
    則被上訴人收受該款項即無法律上原因，爰依消費借貸、不
    當得利法律關係，擇一求為命被上訴人應給付上訴人100萬
    元，及108年2月1日起至清償日止，按年息5%計算之利息
　　（原審為上訴人敗訴之判決，上訴人聲明不服，提起上訴）
    。並上訴聲明：（一）原判決廢棄。（二）被上訴人應給付
    上訴人100萬元，及自108年2月1日起至清償日止，按年息5%
    計算之利息。
二、被上訴人則以：伊並未向上訴人借款，上訴人應證明本件兩
    造間有消費借貸意思表示合致。上訴人於97年7月10日匯款1
    00萬元予伊，係受訴外人陳恭民指示代為清償陳恭民對伊之
    債務，並由陳恭民取回擔保之票據，伊取得100萬元之匯款
    非無法律上之原因。後兩造於97年9月間始經陳恭民之介紹
    而認識、商談合作，並於97年10月1日簽訂承諾契約書等語
    ，資為抗辯。並答辯聲明：上訴駁回。
三、兩造不爭執事項（見本院卷第65頁）
  ㈠上訴人於97年7月10日自其瑞興商業銀行股份有限公司萬華分
    行電匯100萬元至被上訴人設於彰化銀行忠孝東路分行帳號0
    0000000000000之帳戶（見原審卷第55至57頁）。
  ㈡兩造與陳恭民、李素玉於97年10月1日簽訂承諾契約書。
四、茲就兩造之爭點及本院之判斷，分述如下：
  ㈠兩造間是否有借款100萬元之消費借貸意思表示合致？
　⒈按「稱消費借貸者，謂當事人一方移轉金錢或其他代替物之
    所有權於他方，而約定他方以種類、品質、數量相同之物返
    還之契約。」，民法第474條第1項定有明文。又因交付金錢
    之原因多端，倘當事人主張與他方有消費借貸關係存在者，
    自應就該借貸意思互相表示合致及借款業已交付之事實，均
    負舉證之責任，其僅證明有金錢之交付，未能證明借貸意思
    表示合致者，仍不能認為有該借貸關係存在（最高法院98年
    度台上字第1045號裁判要旨參照）。
  ⒉本件上訴人主張被上訴人於97年7月10日以購車為由向其借款
    100萬元，兩造間成立消費借貸契約乙情，為被上訴人所否
    認，則上訴人應就兩造間借貸意思互相表示合致及借款100
    萬元業已交付之情，均負舉證之責任。查上訴人提出100萬
    元之匯出匯款單筆明細（見原審卷第55頁），僅能證明上訴
    人於97年7月10日有交付被上訴人100萬元之事實。又上訴人
    提出其於106年11月30日以林口中正路郵局第332號存證信函
    ，記載被上訴人因購車之故向上訴人借款2筆，包括系爭100
    萬元款項、另筆45萬元款項，迄未清償，上訴人為催告之意
    思通知等語（見原審卷第115頁），然該存證信函係上訴人
    自行製作之文書，屬上訴人個人之陳述，況該存證信函並未
    寄達被上訴人而遭退回，亦有傳真查詢國內各類掛號郵件查
    單、查詢招領郵件明細在卷可憑（見原審卷第159頁、第165
    頁），是前開存證信函顯不足以證明兩造間就系爭100萬元
    款項有何成立借貸契約之意思表示合致。再者，證人徐明定
    於本院具結證稱：很多年以前，伊忘記什麼時候，兩造有到
    伊經營之那伊村餐廳的小包廂討論事情，因被上訴人是伊的
    房東，伊有過去打個招呼，就離開了，當時不知道兩造在談
    什麼事情，後來過幾天，伊路過指南路遇到上訴人，上訴人
    有稍微提到說被上訴人要向她借錢，被上訴人與陳恭民是男
    女朋友關係，伊聽鄰居說他們二個人都是到處借錢，陳恭民
    有向伊借錢，張忠玲沒有向伊借錢，因為伊還要支付她房租
    等語（見本院卷第74、75頁），是證人徐明定係聽上訴人自
    己陳述被上訴人有向上訴人借錢，非證人徐明定就兩造有借
    貸合意之事有親身經歷或見聞，因此，證人徐明定前開證述
    內容，亦無從證明兩造就前述100萬元匯款有借貸之意思表
    示合致。
  ⒊上訴人復主張兩造於97年3、4月間即經由陳恭民介紹認識，
    並非97年9月間始認識等語，並提出兩造合照之照片等為憑
    （見原審卷第195、277至281頁），惟兩造間何時認識，與
    兩造有無達成借貸100萬元之合意，並無必然之關聯，縱使
    兩造係97年3、4月間即認識，亦不能據以推論兩造有達成前
    述借貸之合意。
  ⒋綜上，上訴人既未能舉證證明兩造就前述100萬元匯款有借貸
    之合意，其依消費借貸法律關係，請求被上訴人返還100萬
    元借款本息，即非有據。
  ㈡被上訴人取得上訴人之匯款100萬元是否有法律上之原因？上
    訴人是否係受陳恭民指示代為清償陳恭民對被上訴人之債務
    ？
　⒈按主張不當得利請求權存在之當事人，對於該請求權之成立
    ，應負舉證責任，即應證明他造係無法律上之原因而受利益
    ，致其受有損害。如受利益人係因給付而得利時，所謂無法
    律上之原因，係指給付欠缺給付之目的。惟此一消極事實本
    質上難以直接證明，因此，倘主張權利者對於他造受利益，
    致其受有損害之事實已為證明，他造就其所抗辯之原因事實
    ，除有正當事由外，應為真實、完全及具體之陳述，以供主
    張權利者得據以反駁，俾法院憑以判斷他造受利益是否為無
    法律上原因（最高法院107年度台上字第1196號判決要旨參
    照）。
　⒉上訴人主張其未能舉證其匯款100萬元予被上訴人係基於兩造
    借貸合致而為，則被上訴人收受該100萬元匯款即無法律上
    原因等語，被上訴人辯稱上訴人於97年7月10日匯款100萬元
    予伊，係受陳恭民指示代為清償陳恭民對伊之債務，並由陳
    恭民取回擔保之票據，伊取得100萬元之匯款非無法律上之
    原因等語。經查，上訴人就被上訴人前開所辯收受該100萬
    元匯款之原因，主張陳恭民前向其借貸之款項，就以匯款方
    式交付之部分，均係匯到陳恭民個人帳戶或陳恭民所經營之
    訴外人貓空開發企業股份有限公司（下稱貓空公司）帳戶，
    從無匯到被上訴人帳戶，且陳恭民向其借款用途係作為土地
    開發用途，並無包括償還被上訴人債務或請上訴人代償還被
    上訴人，故本件100萬元匯款與陳恭民完全無涉等情，業據
    提出貓空公司之設立登記表（見原審卷第319、321頁）、上
    訴人訴請陳恭民返還借款之臺灣臺北地方法院99年度重訴字
    第1023號民事判決及確定證明書（下稱另案民事事件，見原
    審卷第283、285、288至293頁）、證人徐明定為貓空公司監
    察人而對陳恭民提出背信罪告訴之本院104年度上易字第222
    5號刑事判決（下稱另案刑事案件，見原審卷第187、188頁
    ）為證；且上訴人提出陳恭民於100年4至6月間在另案民事
    事件對於其向上訴人借款之用途均係稱：「是我個人名義向
    原告（即上訴人）借，但錢都拿給公司用，這些借來的錢都
    是拿給作為公司土地開發案資金」、「我把錢都拿到貓空公
    司使用，這些錢是我跟貓空公司間的借貸」、「借款都有拿
    到錢，但是跟原告借的錢，我都拿去開發土地利用投資，可
    是都失敗錢賠光了」、「我確實有將錢投資在標的物上，但
    是纜車壞掉，我也受到損失…」等語 （見原審卷第295至311
    頁）、陳恭民於另案刑事案件偵查中亦稱：「（問：開立貓
    空公司之票給黃燕鳳為何目的？）是為了向黃燕鳳借錢開發
    貓空休閒農場。」等語（見原審卷第316頁），且徐明定係
    於100年9月2日始對陳恭民提出刑事告訴狀，業經本院調閱
    另案刑事案件卷宗查明屬實（見臺灣士林地方檢察署100年
    度他字第3270號卷第1頁），是陳恭民於100年4至6月間在另
    案民事事件應訴，仍自行強調向上訴人所借之錢係用在貓空
    公司之土地開發，這些錢是陳恭民跟貓空公司間的借貸，且
    毫無提到其向上訴人之借款用途包括清償其積欠被上訴人之
    債務，或請上訴人代償其債務，另陳恭民係持個人及貓空公
    司支票，於97年7月9日向上訴人借300萬元，有另案民事事
    件判決可證（見原審卷第234、238頁），而被上訴人於另案
    刑事案件陳稱：陳恭民拿貓空支票向上訴人借款，與伊無關
    等語（見臺灣士林地方檢察署101年度偵字第6411號卷第213
    頁反面），則被上訴人辯稱陳恭民係於97年7月9日借款時指
    示上訴人匯款給伊云云，已難採信，況證人徐明定亦證述當
    時陳恭民與被上訴人是男女朋友關係，二個人都是到處借錢
    等語如前，可見陳恭民當時資金需求孔急，需到處借錢，若
    還將借來的錢先拿來清償被上訴人，實有違常理，是綜上情
    狀以觀，即難認有所謂陳恭民指示上訴人代清償其積欠被上
    訴人債務之情；又上訴人提出陳恭民於另案刑事案件偵查中
    陳稱：「（問：你向黃燕鳳借的錢是匯到個人還是貓空公司
    帳戶？）是匯到我個人戶頭，是匯到板信、國泰世華帳戶，
    也有少部分匯到貓空公司，但主要是匯到個人戶頭。」等語
    （見原審卷第317頁），是陳恭民對於其向上訴人借款而指
    示上訴人匯款至那些帳戶，回答甚為稽詳，並無記憶不清或
    模糊以對情形，且檢察官僅問陳恭民向上訴人借款是匯到個
    人帳戶或貓空公司帳戶，並未限定是陳恭民個人帳戶，然陳
    恭民卻明白清楚回答是匯到「我個人戶頭」，於此情形，陳
    恭民既未提及有指示上訴人匯入被上訴人前述設於彰化銀行
    忠孝東路分行帳戶之情事，即足認上訴人借給陳恭民之款項
    ，就以匯款方式交付部分，均係匯到陳恭民個人帳戶或貓空
    公司帳戶，未曾匯到被上訴人前開帳戶。
  ⒊被上訴人就其前開所辯，固提出陳恭民之信件及支票4紙均影
    本為憑（見原審卷第79至83、171、173頁），惟查，上訴人
    否認前開信件及支票之真正，且前開信件雖有提及陳恭民欠
    被上訴人500萬元（見原審卷第79頁），然未有任何關於曾
    指示上訴人為其代償債務100萬元之記載，且該信件是100年
    3月3日寄出（見原審卷第83頁），無從證明陳恭民於97年7
    月10日時已有積欠被上訴人債務，又從前開4紙支票之文字
    記載，雖顯示陳恭民簽發發票日分別為97年8月10日、97年1
    1月30日、97年12月15日、97年12月30日及面額分別為100萬
    元、40萬元、55萬元、60萬元之支票4紙（見原審卷第171、
    173頁），惟票載日期皆在上訴人97年7月10日匯款之後，且
    被上訴人亦自承前開支票4紙與上訴人97年7月10日匯款無關
    （見原審卷第61、167頁），是被上訴人所提前開證據均不
    足以推翻上訴人所提前揭證據已證明上訴人借給陳恭民之款
    項未曾匯到被上訴人彰化銀行忠孝東路分行帳戶之情。
  ⒋綜上，匯款之原因事實固有多端，然上訴人97年7月10日匯款
    ，既非因兩造間有借貸關係，亦非被上訴人所辯之代清償關
    係，兩造亦均未稱此筆匯款與兩造、陳恭民、李素玉於97年
    10月1日簽訂關於共同投資等事宜之承諾契約書有關（見原
    審卷第85、87頁），兩造間亦無贈與、買賣等原因關係存在
    ，因此，上訴人主張其97年7月10日匯款100萬元予被上訴人
    ，該給付欠缺給付目的，而無法律上原因乙情，足堪採信。
  ㈢按「無法律上之原因而受利益，致他人受損害者，應返還其
    利益。雖有法律上之原因，而其後已不存在者，亦同。」、
    「不當得利之受領人，不知無法律上之原因，而其所受之利
    益已不存在者，免負返還或償還價額之責任。受領人於受領
    時，知無法律上之原因或其後知之者，應將受領時所得之利
    益，或知無法律上之原因時所現存之利益，附加利息，一併
    償還；如有損害，並應賠償。」，民法第179條、第182條分
    別定有明文。查上訴人於97年7月10日匯款100萬元予被上訴
    人，被上訴人受有該100萬元之利益，致上訴人受有該100萬
    元之損害，且被上訴人受此利益，並無法律上原因，已如前
    述，且兩造間自始欠缺給付目的，是被上訴人於97年7月10
    日受領該100萬元時，即知悉無法律上原因，依前揭民法規
    定，上訴人得請求自97年7月10日受領時起，附加利息，一
    併償還，因此，上訴人依不當得利法律關係，請求被上訴人
    返還100萬元即自108年2月1日起算之法定遲延利息，即屬有
    據。
五、綜上所述，上訴人依不當得利法律關係，請求被上訴人給付
    100萬元，及自108年2月1日起至清償日止，按年息5%計算之
    利息，自屬正當，應予准許。從而原審為上訴人敗訴之判決
    ，尚有未洽，上訴論旨指摘原判決不當，求予廢棄改判，為
    有理由，爰由本院廢棄改判如主文第二項所示。
六、本件事證已臻明確，兩造其餘之攻擊或防禦方法及所用之證
    據，經本院斟酌後，認為均不足以影響本判決之結果，爰不
    逐一論列，附此敘明。
七、據上論結，本件上訴為有理由，爰判決如主文。
中　　華　　民　　國　　109 　年　　6 　　月　　9 　　日
                  民事第十七庭  
                        審判長法  官   黃雯惠
                              法  官   林佑珊
                              法  官   賴秀蘭
正本係照原本作成。
不得上訴。
中　　華　　民　　國　　109 　年　　6 　　月　　11　　日
　　　　　　　　　　　　　　
　　　　　　　　　　　　　　  書記官   林淑貞